【裁判字號】    91,訴,139
【裁判日期】    920620
【裁判案由】    撤銷贈與契約等
【裁判全文】
臺灣臺東地方法院民事判決  九十一年度訴字第一三九號
    原      告  台東區中小企業銀行股份有限公司
    法定代理人  丁○○
    訴訟代理人  丙○○
    被      告  甲○○
                乙○○
右當事人間請求撤銷贈與契約等事件，本院判決如左：
    主    文
被告甲○○與乙○○間於民國九十年十月二日就坐落如附表一、二所示土地及建物所
為之贈與行為及所有權移轉登記之行為應予撤銷。
被告甲○○應將如附表一、二所示之土地及建物於民國九十年月十月二日以贈與為原
因所為之所有權移轉登記予以塗銷。
訴訟費用由被告負擔。
    事實及理由
壹、原告主張：被告乙○○分別於民國八十九年十二月十四日向原告借款新台幣（下
    同）二百四十七萬元及二百萬元，借款期間分別為自八十九年十二月十四日起至
    九十年十二月十四日止、及自八十九年十二月十四日至九十六年十二月十四日止
    ，利息均按年息百分之九點五計付，遲延履行時除仍應按上開利率計息外，逾期
    六個月以內者，按原利率百分之十，逾期超過六個月以上者，按原利率百分之二
    十加付違約金，借款人如未按期攤還本金或利息，即喪失分期攤還之期限利益，
    應即清償全部借款，詎被告乙○○自九十年五月十六日起，即未依約攤還上開二
    筆借款之本息，經原告向被告催討無效，尚欠四百三十八萬五千一百五十八元，
    及自九十年五月十五日起計算之利息及違約金未清償，其中二百四十七萬之借款
    部分已經鈞院對被告核發支付命令確定在案（鈞院九十年度促字第六三七八號支
    付命令），嗣原告於九十年十二月七日向鈞院聲請對被告所有不動產強制執行時
    ，始發現被告乙○○已於同年七月二十日將其所有如附表一、二所示之不動產（
    下稱：系爭不動產）贈與其妻即被告甲○○，且於同年十月二日辦妥所有權移轉
    登記，上開贈與行為與被告乙○○自同年五月十六日起即未再繳納借款之本息，
    贈與之行為顯然是為規避原告之追償，爰依民法第二百四十四條第一項之規定，
    提起本訴。並聲明：如主文第一、二項所示。
貳、本件原告主張被告乙○○分別於八十九年十二月十四日向原告借款二百四十七萬
    元及二百萬元，自九十年五月十六日起未依約攤還本息，迄今尚積欠四百三十八
    萬五千一百五十八元，及自九十年五月十五日起計算之利息及違約金，及被告乙
    ○○於九十年七月二十日將原為其所有之系爭不動產贈與被告甲○○，並於九十
    年十月二日辦理移轉登記完畢之事實，業據其提出與所述相符之借據、台東中小
    企業銀行新港分行客戶別放款餘額報表、本院九十年度促字第六三七八號支付命
    令及該支付命令之確定證明書、系爭不動產之建物登記謄本及戶籍謄本等件為證
    ，並經本院依職權調閱本院九十年度促字第六三七八號、九十一年度執字第一七
    二○號卷，核閱屬實，自堪信為真正。
參、按債務人所為之無償行為，有害及債權者，債權人得聲請法院撤銷之，並得於聲
    請法院撤銷時，聲請命受益人或轉得人回復原狀，民法第二百四十四條第一項、
    第四項前段分別定有明文。又債務人所有之財產，除對於特定債權人設有擔保物
    權外，應為一切債務之總擔保，倘債務人財產已不足清償一切債務，而竟將財產
    贈與他人，且非用以清償具有優先受償債權之債務，對於普通債權人，即難謂無
    詐害行為，至於債務人是否明知該無償行為有害及債權則不論（最高法院五十一
    年台上字第三二號判例反面意旨參照）。經查，被告乙○○對原告負如上所述之
    本金、利息及違約金之債務，已如前述，被告乙○○現有不動產共有土地九筆，
    有財產歸戶查詢清單一件在卷足憑，而該九筆土地目前均為原告查封拍賣中，且
    經減價至第三次拍賣，仍無人應買而未拍定，以公告方式進入特別拍賣程序中，
    上開九筆土地特別拍賣之最低底價為三百二十萬三千元，業經本院依職權調閱本
    院九十年度執字第四一一四號卷，核閱屬實，故原告主張被告乙○○之現有財產
    已不足清償債務等情，堪以採信，是原告之上開九筆土地縱經拍定，並全數用以
    清償抵充積欠原告借款債務本金部分，尚不足額一百十八萬二千一百五十八元，
    被告甲○○雖辯稱：被告乙○○雖將如附表所示之房地贈與並移轉登記予伊，惟
    此為伊與被告錦豐離婚之條件云云，惟查被告乙○○自九十年五月十六日起即未
    ，即未依約攤還上開積欠原告之借款本息，且於同年七月二十日將原為其所有之
    系爭不動產贈被告甲○○，並於九十年十月二日辦理移轉登記完畢，且原告業已
    於同年九月二十一日對被告乙○○聲請發支付命令，並於九十年十二月七日向本
    院聲請對被告乙○○所有不動產強制執行等情，參以被告乙○○除前述不動產並
    無其他積極財產，是被告乙○○明知其資力不足清償其對原告之債務，竟仍將系
    爭不動產贈與被告甲○○，顯已減少其一般財產，致原告之債權有難以實現之情
    形而受有損害，揆諸前揭說明，被告之行為自屬詐害原告債權之行為。
肆、綜上所述，被告乙○○於九十年七月二十日將其所有之系爭不動產贈與被告甲○
    ○，並在同年十月二日辦妥所有權移轉登記，致其財產不足以清償對原告之債務
    ，自屬詐害原告之債權，則原告依據民法第二百四十四條第一項規定，訴請撤銷
    被告間之贈與行為及移轉所有權之物權行為，並基於同條第四項前段之規定，請
    求受益人即被告甲○○回復原狀，將其於九十年十月二日以贈與為原因所為之所
    有權移轉登記塗銷，為有理由，應予准許。
伍、結論：本件原告之訴為有理由，依民事訴訟法第七十八條、第八十五條第一項前
    段，判決如主文。
中      華      民      國    九十二    年      六      月    二十      日
                                    臺灣臺東地方院法院民事庭
                                            審判長法官  李昆曄
                                                  法官  林永村
                                                  法官  徐文瑞
右為正本係照原本製成。
如不服本判決應於收受判決後二十日內向本院提出上訴狀。（須附繕本）
「切勿逕送上級法院」
                                            法院書記官  陳敏捷
中      華      民      國    九十二    年      六      月    二十      日
~FO
    附表一
    ┌───┬────┬──┬──┬────┬───┬─────┬──────┐
    │縣  市│鄉鎮市區○段  ○○段│地    號│ 地目 │面   積   │權利範圍    │
    │      │        │    │    │        │      │[平方公尺]│            │
    ├───┼────┼──┼──┼────┼───┼─────┼──────┤
    │台東縣│ 長濱鄉 │濱海│    │六二三  │ 建   │五五點九九│ 全  部     │
    │      │        │    │    │        │      │          │            │
    └───┴────┴──┴──┴────┴───┴─────┴──────┘
    附表二
    ┌───┬────┬──┬────┬─────┬──────┬──────┐
    │縣 市 │鄉鎮市區○段  │建   號 │面積（平方│ 權利範圍   │門牌號碼    │
    │      │        │    │        │公尺）    │            │            │
    ├───┼────┼──┼────┼─────┼──────┼──────┤
    │台東縣│ 長濱鄉 │濱海│八五建號│一○七點七│ 全  部     │台東縣長濱鄉│
    │      │        │    │        │一        │            │長濱路八二之│
    │      │        │    │        │          │            │十號        │
    └───┴────┴──┴────┴─────┴──────┴──────┘


司法院資訊處製作；財團法人民間司法改革基金會備份。
